【裁判字號】    96,訴,5021
【裁判日期】    980429
【裁判案由】    確認管理使用權存在
【裁判全文】
臺灣臺北地方法院民事判決              96年度訴字第5021號
原      告    戊○○
              己○○
共      同
訴訟代理人    張致祥律師
共      同
複代理人      甲○○
被      告    乙○○
兼訴訟代理人  丙○○
共      同
訴訟代理人  郭蕙蘭律師
            謝國允律師
共      同
複代理人    丁○○
上列當事人間確認管理使用權存在事件，本院於中華民國98年4
月1日言詞辯論終結，判決如下：
    主  文
原告之訴駁回。
訴訟費用由原告負擔。
    事實及理由
一、原告起訴主張：訴外人永廣建設股份有限公司（下稱永廣公
    司）就坐落台北縣新店市之「台北鄉城社區」建有公寓40戶
    及透天別墅62戶，該等不動產所附著之土地由102戶住戶共
    有，各住戶間並約定透天厝每戶均有停車位供透天厝所有人
    單獨使用，公寓地下室部分即系爭建物，由公寓住戶與別墅
    編號1至12號之住戶共同使用、管理，故經該等不動產所附
    著之土地所有人全體同意，申請系爭建物之建照執照及使用
    執照，並持該使用執照申請對系爭建物送電，永廣公司並於
    系爭建物興建完成後，將系爭建物入口控制器交予公寓區住
    戶供其使用，系爭建物電費則由使用人即公寓區住戶加以支
    付，被告自民國82年起至91年對系爭建物之管理使用均無異
    議，顯見其間有默示分管契約存在，原告等因買賣各取得「
    台北鄉城社區」公寓1戶，該分管契約應對原告繼續存在，
    而對系爭建物有管理使用權。至於被告登記為系爭建物所有
    權人，係因依分管契約被告本能將其所在房屋地下室改建為
    私人停車位，同時為因應73年修訂建築法第102條之1關於防
    空避難空間之要求，權宜之下乃將被告形式上登記於系爭建
    物所在大樓內，是被告不因之對系爭建物享有使用權，而被
    告所提出之分配協議書，亦僅記載2至5樓間公共設施之分配
    ，系爭建物與該公共設施無涉，難以之認定原告無管理使用
    系爭建物之權。退步言之，縱認被告為系爭建物所有權人之
    一，然依建築法第102條之1規定，得以都市計畫停車場公共
    設施用地代替防空避難室觀之，防空避難空間既在供防空之
    用，故常基於分管契約交由他人管理，是當非有所有權即得
    主張有管理權等語。並聲明：確認原告就坐落於台北縣新店
    市○○段1220號建號之防空避難室及停車場，基於分管契約
    有管理使用權限之法律關係存在。
二、被告則以：「台北鄉城社區」所附著之土地雖為所有住戶所
    共有，然此與住戶間是否就建物之管理使用存有分管契約無
    涉，被告二人所有之透天厝及所附停車位，原告並無持份，
    而系爭建物則由公寓及透天厝住戶所共有，有與建商簽訂之
    分配協議書所記載，並經登記於建物所有權狀上，全體區分
    所有權人並未同意並約定將系爭建物約定由原告使用，被告
    係顧及社區住戶情誼，期以管理委員會和平解決原告任意占
    用系爭建物之情形，非表示被告同意原告得無權排他的使用
    收益系爭建物。原告雖主張係基於分管契約而使用系爭建物
    ，然系爭建物申請送電無須提出住戶同意書，公共電費係按
    污水系統分區計算，原、被告使用不同之污水系統馬達，自
    應各自分擔所屬之公共電費，建商永廣公司片面將入口控制
    器交付原告更未得區分所有權人之同意或授權，無法依此推
    論全體住戶間存有分管契約；而建築法第102條之1則是鑑於
    法定避難空間及法定停車空間須與主建物不得分離此等設置
    上困難，而允許起造人得繳納代金委由主管建築機關代為集
    中興建，不得曲解為法定避難空間常基於分管契約交由他人
    管理，況公寓區住戶加上別墅區編號1至12號住戶對系爭建
    物之持份僅有萬分之3993，此等不足四成之社區住戶能排除
    其餘持份超過七成住戶使用系爭建物之權限，亦與常理相違
    等語，資為抗辯。並聲明：原告之訴駁回。
三、查原告主張永廣公司就坐落台北縣新店市之「台北鄉城社區
    」建有公寓40戶及透天別墅62戶，該等不動產所附著之土地
    由102戶住戶共有，被告則登記為系爭建物所有權人之一，
    永廣公司於系爭建物興建完成後，將該建物之入口控制器交
    予公寓區住戶，系爭建物電費由使用人即公寓區住戶支付，
    業據提出現爭建物登記謄本及台灣電力公司電費收據等影本
    為證，復為被告所不爭執，自堪信為真實。
四、按確認法律關係之訴，非原告有即受確認判決之法律上利益
    者，不得提起之；確認證書真偽或為法律關係基礎事實存否
    之訴，亦同；確認法律關係基礎事實存否之訴，以原告不能
    提起他訴訟者為限，民事訴訟法第247條第1、2項分別定有
    明文。又確認之訴非原告有即受確認判決之法律上利益者，
    不得提起，所謂即受確認判決之法律上利益，係指法律關係
    之存否不明確，原告主觀上認其在法律上之地位有不安之狀
    態存在，且此種不安之狀態，能以確認判決將之除去者而言
    ，若縱經法院判決確認，亦不能除去其不安之狀態者，即難
    認有受確認判決之法律上利益。法律關係之存否不明確，致
    原告在私法上之地位有受侵害之危險，而此危險得以對於被
    告之確認判決除去之者，即得依民事訴訟法第247條之規定
    提起確認之訴，最高法院52年度台上字第1240號著有判例可
    資參照。本件原告主張就系爭建物有管理、使用權限等情，
    為被告所不否認（見本院卷第259、297頁），雖就原告主張
    就系爭建物排除被告及被告以外之別墅區所有權人之管理、
    使用等排他事實，為被告所否認，惟查，本件原告訴之聲明
    為：確認原告就坐落於台北縣新店市○○段1220號建號之防
    空避難室及停車場，基於分管契約有管理使用權限之法律關
    係存在等語，然被告就此聲明並不爭執，依原告上開訴之聲
    明，縱經法院判決確認，亦不能除去其不安之狀態者，換言
    之，原告所主張之兩造間之法律關係不明確，致其在私法上
    之地位有受侵害之危險，然依其訴之聲明並無法以確認判決
    除去該危險而解決本案紛爭，復經本院行使闡明權在案（見
    本院卷第297頁），然原告亦未更正其聲明，是依其訴之聲
    明並無法除去其私法上不安之地位，揆諸上開判例及說明，
    原告提起
    本件確認之訴，應認欠缺訴之利益。
五、綜上所述，原告提起本件確認之訴，應認其起訴欠缺訴之利
    益。從而，原告起訴請求確認原告就坐落於台北縣新店市○
    ○段1220號建號之防空避難室及停車場，基於分管契約有管
    理使用權限之法律關係存在，即無理由，應予駁回。
六、訴訟費用負擔之依據：民事訴訟法第78條。
中    華    民    國    98    年    4    月    29    日
                  民事第二庭   審判長法  官  朱漢寶
                                     法  官  黃呈熹
                                     法  官  陳雯珊
以上正本係照原本作成
如對本判決上訴，須於判決送達後20日內向本院提出上訴狀
中    華    民    國    98    年    4    月    29    日
                                     書記官  陳彥樺


司法院資訊處製作；財團法人民間司法改革基金會備份。
